【裁判字號】    96,重訴,291
【裁判日期】    970725
【裁判案由】    清償借款
【裁判全文】
臺灣臺南地方法院民事判決             96年度重訴字第291號
原      告  國泰世華商業銀行股份有限公司
法定代理人  丁○○
訴訟代理人  戊○○
被      告  丙○○○
            乙○○
兼  共  同
訴訟代理人  甲○○
上列當事人間請求清償借款事件，經本院於民國97年7月9日言詞
辯論終結，判決如下：
    主  文
被告應連帶給付原告新臺幣壹仟貳佰壹拾萬元，及自民國九十一
年八月十四日起至清償日止，按年息百分之八點一計算之利息，
及自九十六年八月一日起至清償日止，按上開利率百分之二十計
付之違約金。
訴訟費用新臺幣壹拾壹萬捌仟肆佰捌拾元由被告連帶負擔。
本判決於原告以新臺幣肆佰萬元供擔保後，得為假執行。但被告
如於執行標的物拍定、變賣前，以新臺幣壹仟貳佰壹拾萬元為原
告預供擔保後，得免為假執行。
    事實及理由
壹、原告主張：
一、原告原名稱為臺灣第一信託投資股份有限公司，於民國87年
    7月20日奉準改制為匯通商業銀行股份有限公司，嗣於91年6
    月14日經核准更名為國泰商業銀行股份有限公司，於92年10
    月27日再與世華聯合商業銀行合併而消滅，存續銀行為世華
    聯合商業銀行，並奉主管機關核准更名為國泰世華商業銀行
    股份有限公司。
二、被告甲○○於85年11月22日邀同其餘被告丙○○○與乙○○
    為連帶保證人，與原告訂定借據及保證書，約定就被告甲○○向原告借款新臺幣（下同）14,000,000元暨利息、遲延利
    息、違約金等，願與主債務人即被告甲○○負連帶清償之責
    ，並約定每月繳息，屆期還本，如遲延清償時，除喪失期限
    利益外，並按約定利率計息，另逾期在在6個月以內者， 按
    約定利率之10% 加計違約金；逾期在6個月以上者，其超過6
    個月部分，按約定利率之20% 加計違約金。原告即先後於85
    年12月5日、85年12月11日，分別撥付7,600,000元、6,400,
    000元至被告甲○○指定之西港鄉農會信用部、 臺南市第六
    信用合作社開元分社帳戶內。嗣上開借款於87年1月5日屆期
    前，被告甲○○因無力清償，於87年1月3日與原告協議辦理
    換單手續，並另立14,000,000元借據一紙，將上開借款之清
    償期限延至88年3月5日，因被告甲○○曾於87年2月4日清償
    借款本金1,000,000元，故原告乃先後於88年3月25日、89年
    3 月20日再與被告甲○○辦理換單手續，各另立13,000,000
    元之借據及被告三人共同簽發之本票為擔保。詎被告甲○○
    自 90年3月31日起即未再依約繳納本息，經原告提示上開擔
    保之本票竟未獲付款，現仍積欠原告借款本金13,000,000元
    及利息、違約金未清償。
三、原告前曾就欠款之一部即本金900,000元 ，訴請給付借款並
    取得鈞院91訴字第1385號勝訴判決確定，爰就本金12,100,0
    00元及自91年8月14日起至清償日止，按年利率8.1% 計算之
    利息暨自民國96年8月1日起至清償日止， 按上開利率之20%
    計算之違約金未清償，原告爰依消費借貸及連帶保證之法律
    關係，提起本件訴訟。並聲明：（一）如主文第1項所示 ；
    （二）願供擔保，請准宣告假執行。
貳、被告則以：
一、被告甲○○確實曾向原告借款1400萬元，且原告係先後分二
    次撥付款項，然上開借款，被告早於88年1月底即已清償完
    畢，此從原告已在借據上蓋作廢章即可為證。嗣被告甲○○
    於88年3月25日為再向原告借款1300元 ，乃事先在借據上簽
    名、蓋章，並與其他被告共同簽發本票為擔保，然原告事後
    並未同意核撥款項，則上開1300萬元之借款債權並不存在，
    故原告請求其中之本金1210萬元、利息及違約金，並無理由
    。
二、原告提示未獲付款之面額1300萬元本票，業經原告向本院聲
    請本票准許強制執行，並經本院於90年5月31日 以90年度票
    字第3855號裁定准許本票強制執行而告確定，則本件原告再
    請求被告連帶給付，實為同一債權之重複請求等語，資為抗
    辯，並聲明：（一）駁回原告之訴及其假執行之聲請；（二
    ）如受不利之判決，願提供擔保請准宣告免為假執行。
參、得心證之理由：
一、查原告原名稱為臺灣第一信託投資股份有限公司，於民國87
    年7月20日奉準改制為匯通商業銀行股份有限公司，嗣於 91
    年6月14日經核准更名為國泰商業銀行股份有限公司，於 92
    年10月27日再與世華聯合商業銀行合併而消滅，存續銀行為
    世華聯合商業銀行，並奉主管機關核准更名為國泰世華商業
    銀行股份有限公司。又被告甲○○於85年11月22日邀同其餘
    被告丙○○○、乙○○為連帶保證人，與原告訂定借款及保
    證契約，約定就被告甲○○向原告借款1400萬元暨利息、遲
    延利息、違約金等，與被告甲○○負連帶清償之責，原告並
    先後於同年12月5日 、12月11日，分別撥付760萬元、640萬
    元至被告甲○○指定之臺南市第六信用合作社開元分社帳戶
    （帳號：0000000000000號 ）。嗣上開借款於87年1月5日屆
    期前，被告甲○○無力清償，乃於87年1月3日與原告協議辦
    理換單手續，並另立1400萬元借據一紙，將上開借款之清償
    期限延至88年3月5日，期間被告甲○○曾於87年2月4日清償
    借款本金100元，又被告上開連帶借款債務，於91年9月30日
    經本院以91年度訴字第1385號判決被告應為一部給付90萬元
    及利息、違約金確定等事實，業據原告提出借據2紙、本票2
    紙、保證書1紙、撥款申請書2紙 、撥款資料6紙及清償明細
    表1紙為證（見本院91年度訴字第1385號卷第67至69頁、125
    至128頁、151頁），且經本院依職權調取該卷審核無訛，並
    為被告所不爭執，應堪信為真實。
二、原告主張依前揭消費借貸及保證契約，被告自應連帶給付，
    惟為被告所否認，並以前詞置辯，是兩造之爭點為：(1)被告
    於85年11月22日所借貸1400萬元債務是否已清償完畢？(2)89
    年3月31日所借貸之1300萬款項，被告有無收到撥款？ (3)90
    年票字第3855號裁定已確定，本件原告是否重複起訴？
（一）經查：被告固抗辯伊出賣其所有坐落臺南縣西港鄉○○村
      ○○段926、927地號土地得款900萬元 ，嗣出售嘉義市○
      區○○○路盧厝108之10、108之4、 108之14、108之17號
      之不動產，並得款1230萬元，且亦出售坐落臺南市○○區
      ○○路一段57巷一樓12號、12號之1、之2、之3共得款460
      萬元，又出售臺南市○區○○街159號得款280萬元，且售
      出臺南市○○街81號得款250萬元 ，另出售臺南市○○○
      路○段2巷公寓得款180萬元、臺南市○○區○○街7樓套房
      ，並將上開款項清償債務云云，惟依被告所提坐落臺南縣
      西港鄉○○村○○段926、927地號土地之合建契約書所載
      被告於85年9月5日訂約時即獲得訴外人蔡仙福600萬元 ，
      嗣於同年10月再得款300萬元，而被告等人係於85年11月2
      2日簽定借據 (見本院卷第364頁）且約定還款期限為87年
      1月5日，則上開不動產出售後得款，既在訂約前所發生，
      原告尚未撥款，被告豈有先還款之理，是上開不動產出售
      顯與還款無涉至為明確。又嘉義市盧厝108之10號、108之
      17號2樓之9、108之17號2樓之10、108之17號2樓之12等建
      物未曾為被告甲○○所有，有嘉義市地政事務所97年3 月
      26日嘉地一字第0970002869號函在卷可憑（ 本院卷第163
      頁 ），另臺南市○○街159號及南華街81號地籍檔無資料
      ，又被告所提之赤崁街無門牌號碼無從查詢，有臺南市臺
      南地政事務所97年3月31日臺南地所登字第0970002689號
      函附卷可稽 （本院卷第166頁），該所雖提出被告甲○○
      曾移轉坐落臺南市○區○○段之不動產，其買賣價款為55
      8360元 ，然移轉日期為91年5月28日，亦與被告所述借據
      還款日期不符，亦難為有利於被告之認定，此外本院復查
      無被告有何還款之證據，是被告空言已還款云云，洵難採
      信。
（二）按一般金融機構，有借款展期與換單二項程序，作為短期
      借款屆期無法清償時，准債務人延期清償之內部作業程序
      ，其中所謂換單，係借款清償期限屆至，由債務人先與銀
      行「簽立新借據」，在借據上註明係同一筆借款，而於電
      腦作業程序中，為平衡內帳，作一「借一筆同金額、同利
      率之借款，並以此筆新貸之借款清償屆期之舊借款」，外
      觀上似係借新還舊，實係同一筆借款之延續，此即最高法
      院所著19年上字第778號判例所揭示之 「借款屆償還期後
      ，當事人更約償還期限換立借券者，其債務之要素並不變
      更，自不得謂為消滅舊債務而發生新債務」之意旨。查被
      告甲○○於85年11月22日向原告借款1400萬元，並於同年
      12月5日、12月11日取得原告撥付之全數貸款，嗣因被告
      甲○○無力清償借款，乃分別於借款屆期前之87年1月3日
      、88年3月25日、89年3月20日三次與原告另立3紙借據，
      而將同一筆借款清償期限延展至90年3月31日，其中88年3
      月25日、89年3月20日之二紙借據所載之借據金額均為1,
      300萬元，有原告提出之借據4紙在卷可稽，又被告甲○○
      自陳伊業於87年2月4日清償借款本金100萬元等語明確，
      則88年3月25日及89年3月20日之二紙借據，其借款金額均
      已更改為一千三百萬元，此正與被告甲○○上開所陳相符
      ；復觀之上開二紙借據第六條約定借款金額撥付方式分別
      為：「借款金額於撥付日全數清償借款人於88年3月25日
      到期之債務，在新借款債務未清償前，舊借款債務仍不消
      滅；借款金額於撥付日全數清償借款人於89年3月31日到
      期之債務，在新借款債務未清償前，舊借款債務仍不消滅
      」等語，可徵被告甲○○先後於88年3月25日、89年3月20
      日簽立之2紙借據，即為原借款本金1,300萬元同一筆借款
      之延續明確，是被告甲○○辯稱伊於於88年1月底即將系
      爭借款清償完畢，89年3月20日之借據原告未撥款云云，
      自屬無據。雖被告甲○○另又辯稱：原告在87年1月3日簽
      立之借據上蓋作廢章，可證系爭借款確以清償完畢云云，
      惟查上開借據係原告因應該借據屆期（即88年2月5日）前
      ，被告甲○○已於87年2月4日清償借款本金100萬元，則
      被告甲○○所積欠之借款本金餘額為1300萬元，此與借據
      所載之原始借款本金1400萬元不符，則原告內部作業自須
      銷除被告甲○○原始借款之貸款餘額程序，否則將造成被
      告甲○○事後經換單簽發之借據，遭誤為另一筆借款之虞
      ，故原告乃於該紙借據上蓋作廢章，自不能據此即推認被
      告甲○○已清償全部借款，當無疑義。參酌被告甲○○自
      88年4月7日起至90年4月9日止，仍依然向原告繳付1300萬
      元之借款利息，有原告提出而為被告甲○○所不爭執之應
      收利息放款收入傳票26紙在卷可參（見本院91年度訴字第
      1385號卷第82頁至107頁），則被告甲○○倘於88年1月底
      前即將系爭借款清償完畢，又豈有於88年4月至90年4月間
      ，再向原告繼續繳付利息之理？被告甲○○對此雖辯稱：
      「因1400萬元雖然在88年1月底清償，但仍留有部分尾款
      ，約一百多萬元，故分期攤還本金及利息一直到90年3月3
      1日才清償完畢，銀行作業上就將這些攤還的本金及利息
      全部以利息來計算」云云。然查：被告甲○○上開所辯，
      不惟未能舉證以實其說，且借款債務人如係攤還本金及利
      息，銀行在帳目上一定會出現本金及利息之金額，不可能
      將之全部混為記載為利息，此為銀行之正常作業程序，被
      告甲○○上開所辯已與銀行之一般作業規定不相符，已難
      採信；況被告甲○○並無於90年3月31日之繳息紀錄，且
      其最後繳息日期為90年4月9日，此與被告甲○○辯稱伊於
      90年3月31日才將尾款清償完畢云云，亦不相符；再者，
      被告甲○○自88年4月至90年4月間實際繳付予原告之金額
      ，經核計僅為0000000萬元（參同上卷第63至65頁），則
      縱以被告甲○○於此長達2年2月期間之分期繳款（即自88
      年1月底至90年3月31日），均固定以法定利率即百分之五
      予以循環計息，以1,142,432元為繳款總額計算，被告甲○○積欠原告之尾款本金當未達於100萬元始有可能，此
      與被告甲○○上開所辯伊分期攤還尾款本金為一百多萬元
      云云，顯不相當，益徵被告甲○○上開所辯，無可採信。
（三）被告甲○○雖另辯稱：本件原告請求之借款金額與原告向
      本院聲請之90年度票字第3855號裁定准許本票強制執行為
      同一債權之重複請求云云。查原告以其持有被告甲○○與
      其他被告於88年3月25日共同簽發金額為1,300百萬元之本
      票一紙，向本院聲請本票准許強制執行，業經本院於90年
      5月31日以90年度票字第3855號裁定准許強制執行並獲確
      定一節，有上開裁定一件附卷可稽，且為原告所是認，固
      可認原告已就被告三人應連帶清償系爭借款而有所主張，
      惟按法院裁定許可對本票發票人強制執行時，僅就本票形
      式上之要件是否具備予以審查，該項裁定並無確定實體上
      法律關係存否之效力（最高法院57年台抗字第76號判例、
      76年台再字第30號判決意旨參照），是以，原告雖以上開
      本票向本院聲請准許強制執行，亦無確定兩造間實體上法
      律關係之效力，則原告提起本件清償借款事件，自無同一
      債權重複請求之處。
三、借用人應於約定期限內，返還與借用物種類、品質、數量相
    同之物；又稱保證者，謂當事人約定，一方於他方之債務人
    不履行債務時，由其代負履行責任之契約；保證債務，除契
    約另有訂定外，包含主債務之利息、違約金、損害賠償及其
    他從屬於主債務之負擔；復按，連帶債務之債權人，得對於
    債務人中之一人或數人或其全體，同時或先後請求全部或一
    部之給付，民法第478條 、第739條、第740條、第273條第1
    項分別定有明文。本件原告主張被告甲○○邀同其餘被告丙○○○與乙○○為連帶保證人向其借款，經數次換單手續展
    延清償期限，被告甲○○到期仍未依約清償，已如前述，則
    被告丙○○○與乙○○對於原告自應負連帶清償之責。從而
    ，原告本於消費借貸與連帶保證之法律關係，請求被告連帶
    給付本金12,100,000元及自91年8月14日起至清償日止 ，按
    年利率8.1%計算之利息暨自民國96年8月1日起至清償日止，
    按上開利率之20%計算之違約金，為有理由，自應准許。
肆、兩造陳明願供擔保請為宣告假執行或免為假執行，經核均與
    規定相符，爰分別酌定相當之擔保金額予以宣告。
伍、因本案事證已臻明確，兩造其餘主張陳述及所提之證據，均
    毋庸再予審酌，附此敘明。
陸、本件訴訟費用為118480元（裁判費118480元），被告既受敗
    訴判決，應由被告連帶負擔，爰依民事訴訟法第87條第 1項
    裁判如主文第二項所示。
柒、結論：
    本件原告之訴為有理由，依民事訴訟法第78條、第85第2項、
    第87條第1項、第390條第2項、第392條，判決如主文。
中    華    民    國    97    年    7     月    25    日
                  民事第三庭法  官  廖建彥
以上正本係照原本作成
如對本判決上訴，須於判決送達後20日內向本院提出上訴狀
中    華    民    國    97    年    7     月    25    日
                            書記官  林木村


司法院資訊處製作；財團法人民間司法改革基金會備份。
